【裁判字號】    98,交抗,607
【裁判日期】    980827
【裁判案由】    聲明異議
【裁判全文】
臺灣高等法院高雄分院刑事裁定         98年度交抗字第607號
抗  告  人  交通部公路總局高雄區監理所
代  表  人  劉育麟
受處分人    甲○○
上列抗告人因違反道路交通管理處罰條例案件，不服臺灣高雄地
方法院中華民國98年7 月27日裁定（98年度交聲字第2120號），
提起抗告，本院裁定如下：
    主  文
原裁定及原處分均撤銷。
甲○○汽車駕駛人，駕駛汽車經測試檢定酒精濃度超過規定標準
，應吊扣駕駛執照拾貳個月，並接受道路交通安全講習。
    理  由
一、抗告意旨略以：緩起訴處分亦屬不起訴處分，則依行政罰法
    第26條規定，仍得處以罰鍰等語。
二、按汽車駕駛人，駕駛汽車經測試檢定有酒精濃度超過規定標
    準之情形者，處新台幣 (下同)15,000 元以上60,000元以下
    罰鍰，並當場移置保管其車輛及吊扣其駕駛執照1 年，並應
    接受道路交通安全講習，道路交通管理處罰條例第35條第1
    項第1 款、第24條第1 項分別定有明文。而所謂酒精濃度超
    過規定之標準者，依道路交通安全規則第114 條第2 款之規
    定，係指汽車駕駛人飲用酒類或其他類似物後其吐氣所含酒
    精濃度超過每公升0.25毫克或血液中酒精濃度超過0.05% 以
    上者。
三、又一行為同時觸犯刑事法律及違反行政法上義務規定者，依
    刑事法律處罰之。但其行為應處以其他種類行政罰或得沒入
    之物而未經法院宣告沒收者，亦得裁處之。前項行為如經不
    起訴處分或為無罪、免訴、不受理、不付審理之裁判確定者
    ，得依違反行政法上之義務規定裁處之，行政罰法第26條已
    定有明文。惟依行政罰法第26條立法理由，「一行為同時觸
    犯刑事法律及違反行政法上義務規定時，由於刑罰與行政罰
    同屬對不法行為之制裁，而刑罰之懲罰作用較強，故依刑事
    法律處罰，即足資警惕時，實無為一事二罰再處行政罰之必
    要，且刑事法律處罰，由法院依法定程序為之，較符合正當
    法律程序，應予優先適用。但罰鍰以外之沒入或其他種類行
    政罰，因兼具維護公共秩序之作用，為達行政目的，行政機
    關仍得併與裁處」，探究其立法目的，無非在處罰目的相同
    且處罰方式相同時，若依刑事法律處罰，即足資警惕時，實
    無為一事二罰再處行政罰之必要，但罰鍰以外之沒入或其他
    種類行政罰，因兼具維護公共秩序之作用，為達行政目的，
    行政機關仍得併予裁處。至於刑事訴訟法第253 條之1 所指
    之緩起訴處分，其中檢察官命被告為金錢給付部分，並得為
    民事強制執行名義，受處分人因上開緩起訴處分而剝奪其財
    產權，且前揭金錢給付義務亦具有強制性、懲罰性，雖不若
    易科罰金係以支付金錢作為自由刑之替代，惟經由緩起訴處
    分條件之履行使其免於遭檢察官發動起訴程序，仍具有替代
    刑罰之效果，廣義而言，應屬上揭所稱之「實質刑事法律處
    罰」，應有行政罰法第26條第1 項「一事不二罰」規定之適
    用。又交通部95年7 月17日交路字第0950006986號函釋雖略
    以：法務部行政罰法諮詢小組第一次會議紀錄已明確結論「
    緩起訴者乃附條件的不起訴處分，亦即是不起訴的一種」在
    案，當依該部上開函釋結論及行政罰法第26條第2 項規定辦
    理等語。惟「緩起訴」處分之最終雖使被告免於刑事訴追之
    效果，與「不起訴」處分之效果相同，然觀諸刑事訴訟法第
    253 條之1 第1 項係91年2 月8 日增訂，行政罰法係94年2
    月5 日公布，而制定在後的行政罰法第26條第2 項僅臚列「
    不起訴處分或無罪、免訴、不受理、不付審理之裁判確定者
    」，並未將「緩起訴處分」納入。又緩起訴處分既非不能證
    明行為人之犯罪事實，且行為人有支付一定金額或提供一定
    時數之義務勞務之實質處罰，已產生實質刑罰之效果，自與
    上開行政罰法第26條第2 項列舉之不起訴處分等情形迥然有
    別，無從遽為比擬而為相同之處置。再者，酒後駕車行為人
    於受緩起訴處分，如除仍需繳納一定金額之行政罰鍰外，尚
    須依緩起訴所指定之條件繳納一定之金錢或服一定之勞務，
    其結果勢必降低刑事被告接受緩起訴之意願，亦與訂定緩起
    訴處分以替代繁複刑事審判程序之制度性機能相悖。是制定
    在後之行政罰法第26條第2 項既未將緩起訴處分列舉其中，
    本於保障人民基本權及「法律明示其一排除其他」之法理暨
    前揭說明，自不能將條文中「不起訴處分」之範圍，擴及於
    性質並不相同之「緩起訴處分」。再者，臺灣高等法院曾就
    酒後駕車遭緩起訴處分並附條件為捐款行為，於緩起訴處分
    猶豫期間屆滿未經撤銷確定，行政機關得否對同一行為課以
    行政罰鍰相關問題加以研議，結論亦同認：行政機關僅得對
    差額部分再課以行政罰鍰，此觀臺灣高等法院暨所屬法院97
    年11月12日至14日法律座談會刑事提案第39號自明。
四、經查：
  (一)本件受處分人甲○○於民國97年1 月11日20時30分許，酒後
    駕駛車牌號碼N6-2659 號自用小客車，行經高雄縣茄萣鄉○
    ○路與白砂路路口前，不慎與他人所駕駛之自用小客車發生
    擦撞，經到場處理之員警施以吐氣酒精濃度檢測結果達每公
    升0.74毫克之事實，為受處分人所不爭；再者，原處分機關
    則以受處分人酒精濃度超過規定標準（每公升0.55毫克）為
    由，依道路交通管理處罰條例第35條第1 項第1 款之規定，
    裁處受處分人罰鍰49,500元、吊扣駕駛執照12個月及施以道
    安講習，此有交通部公路總局高雄區○○○○○道路交通管
    理事件裁決書1 份附卷可稽。又受處分人因上開酒後駕車案
    件，經臺灣高雄地方法院檢察署檢察官於97年1 月29日以97
    年度偵字第3197號為緩起訴處分，緩起訴期間為1 年，並命
    受處分人向財團法人臺灣更生保護會高雄分院繳納30,000元
    ，應於緩起訴處分期間屆滿前2 個月，向指定之團體或社區
    提供50小時之義務勞務，且經台灣高等法院高雄分院檢察署
    檢察長於97年2 月25日以97年度上職議字第1055號駁回再議
    確定，而受處分人亦已於97年4 月11日依緩起訴之內容繳交
    30,000元及履行義務勞務，嗣該案件緩起訴期間於98年2 月
    24 日 屆滿，緩起訴處分未經撤銷等事實，亦有上開緩起訴
    處分書、臺灣高等法院高雄分院檢察署處分書、收據等影本
    及臺灣高等法院被告前案紀錄表各1 份在卷可考。上開事實
    ，均堪以認定。
  (二)受處分人上開違反刑事法律禁止規範之犯罪事實既已明確，
    僅因檢察官採取緩起訴處分之替代性刑事處遇手段，未將該
    案逕行起訴或聲請簡易判決處刑，致其後適用之刑事訴訟程
    序有所區別，然就受處分人負有向檢察官指定機構繳納一定
    之金額及提供一定時數之勞務義務觀察，其如未在上開指定
    期間內確實履行義務，依刑事訴訟法第253 條之3 第1 項第
    3 款之規定，受處分人將遭受撤銷緩起訴處分之不利益；反
    之，倘其確實遵守並履行各項緩起訴條件，除非合於刑事訴
    訟法第260 條所定情形之一，否則受處分人即無再就同一案
    件遭受刑事訴追之虞。從而，受處分人已因上開緩起訴處分
    繳納一定之金額及提供一定時數之義務勞務，亦具有強制性
    、懲罰性，並經由緩起訴處分條件之履行使其免於遭檢察官
    發動起訴程序，仍具有替代刑罰之效果，廣義而言，應屬前
    揭所稱之「實質刑事法律處罰」，而有行政罰法第26條第1
    項「一事不二罰」規定之適用。
  (三)受處分人上開酒後駕車之行為，係屬同時觸犯刑事法律及違
    反行政法上義務規定之行為，且前經緩起訴處分確定，受處
    分人並已給付3 萬元及提供一定時數之勞務義務觀察，已產
    生實質刑罰之效果；原處分復對其裁決應繳納罰鍰49,500元
    ，即有違法之處。
  (四)綜上所述，原處分機關逕對受處分人裁處罰鍰49,500元部分
    ，於法不合，受處分人此部分異議為有理由。
五、原裁定因而將原處分關於罰鍰4 9,500 元部分予以撤銷，並
    為不罰之諭知，固非無見。惟因本件酒後駕車只有一個交通
    違規行為，而且有關其處罰效果之罰鍰、吊扣駕駛執照與施
    以道路交通安全講習等與該交通違規行為是否存在均無從分
    離。法院審理時應先確定受處分人是否確有交通違規行為存
    在，再決定原處分機關所適用之法律有無錯誤。則原裁定一
    面將原處分違法部分撤銷，一面又將其適法部分為異議駁回
    之諭知，難謂適法。又關於「不罰」之概念係指行為（刑法
    第12條、第18條第1 項、第19條第1 項、第21至第24條、行
    政罰法第7 條、第9 條第1 項、第3 項、第10條至第第13條
    參照）；原裁定既認受處分人確有酒醉駕車之違規行為，惟
    於主文又為「不罰」之諭知，致有矛盾之處。本件抗告雖無
    理由，惟原裁定及原處分既有違法之處，自應由本院將原裁
    定及原處分撤銷另為裁定如主文第2 項所示。
六、據上論結，應依道路交通案件處理辦法第26條，刑事訴訟法
    第413 條，裁定如主文。
中    華    民    國    98    年    8     月    27    日
                  刑事第三庭    審判長法  官  周賢銳
                                      法  官  黃憲文
                                      法  官  黃仁松
以上正本證明與原本無異。
不得再抗告。
中    華    民    國    98    年    8     月    28    日
                                      書記官  林家煜


司法院資訊處製作；財團法人民間司法改革基金會備份。
